最高法院刑事判決　　　　　　　　　　　　　　　八十八年度台上字第一五四二號
　　上　 訴　 人　台灣高等法院高雄分院檢察署檢察官
　　上訴人即被告　乙○○
　　選 任辯護 人　周耀門律師
　　　　　　　　　王伊忱律師
　　　　　　　　　陳景裕律師
　　被　　　　告　甲○○
　　選 任辯護 人　田平安律師
右上訴人等因被告等貪污案件，不服台灣高等法院高雄分院中華民國八十七年六月三
日第二審更審判決（八十六年度上更(一)字第三四七號，起訴案號：台灣高雄地方法院
檢察署八十四年度偵字第五二九四、一三八九一號），提起上訴，本院判決如左：
    主  文
原判決撤銷，發回台灣高等法院高雄分院。
    理  由
原判決撤銷第一審關於上訴人即被告（下稱被告）乙○○部分之判決，改判論處該被
告公務員明知為不實之事項而登載於職務上所掌之公文書罪刑（就檢察官起訴該被告
觸犯貪污治罪條例第六條第一項第四款之圖利罪嫌而與上開論罪部分有牽連犯關係一
節，認犯罪不能證明，於判決理由內說明不另為無罪之諭知之理由）；另維持第一審
判決諭知被告甲○○無罪部分，駁回檢察官就此部分在第二審之上訴。固非全無見地
。
惟查：(一)依佶霖建設有限公司（下稱佶霖公司）提出之使用執照申請書上之記載，本
件佶霖公司興建之十戶住宅店鋪係於民國八十三年九月二十五日竣工（高雄縣調查站
卷第四十六頁正反面），該公司於翌（二十六）日提出申請核發使用執照即遭退件，
同年十月二十七日第二次申請，依被告乙○○於法務部調查局高雄縣調查站供稱：「
第二次退件則因室內牆面粉刷未完全，……八十三年十月二十九日曾由申請人陪同至
現場勘查，經核建物現況與設計圖均相符，認符合申請規定，乃製妥使用執照審查表
，准予發給使用執照之簡便行文表，並於使用執照申請書上加蓋職章及審查結果合格
，擬准予發照，……沒料到王麗香也親勘現場，告以本案建物有占建法定空地，不予
核准發照，……過了幾天，我以簡便行文表明經查部分尚未完工，請全部工程確實
竣工後再行辦理之理由退件」等語（高雄縣調查站卷第三頁反面及第四頁反面）；經
查建管課長王麗香因接獲檢舉而於八十三年十一月五日及六日親自前往現場勘驗，發
現建物前後法定空地違建已蓋至第一樓高，後面二樓鋼筋已綁出，準備加蓋在法定空
地上，且二樓後面原未設計開窗開門，已留出窗戶及門，連門框均已裝上等情，業
據證人王麗香於高雄縣調查站供明；如果王麗香所供實在，被告乙○○於王麗香勘驗
前一週，至現場勘驗時，何以未發現上述顯而易見之違建情形﹖佶霖公司能否於被告
乙○○勘驗後數日內即完成上述違建﹖又王麗香於調查站證稱：「我實勘現場發現有
占建法定空地情事，就囑咐乙○○，必須要求申請人將法定空地被占建之現況拆除，
合乎規定才准發照」等語（調查站卷第三十三頁反面），而被告乙○○所擬退件並代
為決行之公文，何以就佶霖公司占建法定空地之違建情形置而不論，僅避重就輕以：
「部分尚未完工」為由，作為退件理由﹖且其經王麗香告知後，既明知佶霖公司有上
述違建情形，佶霖公司於八十三年十一月二十五日第三次提出申請時，仍提出與第二
次申請時相同之照片，被告乙○○亦明知其情，何以竟未勘查現場，即簽擬合格准予
發照並利用不知情之代理課長盧坤木核行﹖其主觀上是否確無使佶霖公司免於拆除違
建部分及修正工程之支出並使房價因違建增值而較易脫售之圖利情形﹖原審未查明慎
斷而於判決理由欄載稱：縱令核發使用執照，違建部分仍有隨時遭拆除之可能，被告
乙○○無圖利甲○○（應係佶霖公司）之情況云云，認被告乙○○被訴觸犯貪污治罪
條例第六條第一項第四款之圖利罪部分犯罪不能證明，不無速斷。(二)原判決於理由欄
第四段載稱：被告乙○○礙於情面或者因吳南洋議員出面拜託迅速核發，為公務員便
民措施，不得指為圖利他人，否則將使公務難以推行，絕非百姓福祉等語；然按公務
員執行公務，固應便民，但基本上仍應恪遵法令，不得徒以便民措施而阻違法；原
判決所謂：「礙於情面」、「因吳南洋議員出面拜託」云云，究係礙於何人情面﹖為
何礙於情面﹖吳南洋議員究受何人之託而向被告乙○○關說﹖何以被告乙○○因礙於
情面及因吳南洋議員關說，即得以使該使用執照申請案毋庸確實審查即予核准﹖原審
俱未查明並於判決理由說明其論斷之理由，亦有調查職責未盡及理由不備之違誤；又
吳南洋議員若係受被告甲○○之請託而向被告乙○○關說，能否謂被告甲○○非本件
圖利罪之共同正犯，亦不無商榷之餘地，仍待查明慎斷。(三)證人王麗香於高雄縣調查
站供稱：「大約在八十三年十二月上旬，我再接到檢舉人電話，他向我質疑何以能准
發使用執照給佶霖公司，我因此去查卷，才知道原來係我的職務代理人盧坤木技士，
利用我出差到台北的機會，決行了該件申請案，發給使用執照」（調查站卷第三十二
頁），如果無訛，其第二次接獲檢舉電話，應係在被告乙○○簽請鳥松鄉公所查報違
建之前，而被告乙○○於佶霖公司第二次申請時，王麗香已告知該十戶店舖住宅有占
用法定空地之違建情形，不得核發使用執照，嗣佶霖公司提出第三次申請，被告乙○
○既未履勘現場即核發使用執照，且依卷內證據資料，亦無從證實其於核發使用執照
後，曾查勘現場，若非情勢所逼或王麗香第二次接獲檢舉電話後，予以告知，其何以
會簽報該處違建﹖實情究竟如何﹖原審未究明前，即於判決理由論斷載稱：「被告乙
○○於核照後十日即八十三年十二月八日主動簽請發文鳥松鄉公所查報該處違建（無
任何證據證明係王麗香指示被告乙○○查報該處違建），要難認被告乙○○有圖利佶
霖公司之意圖」，亦嫌速斷。檢察官及被告乙○○上訴意旨執以指摘原判決不當，非
無理由，應認原判決仍有撤銷發回之原因。被告乙○○被訴與圖利罪嫌有裁判上一罪
關係之公務員登載不實罪部分，自應併予發回，附予明。
據上論結，應依刑事訴訟法第三百九十七條、第四百零一條，判決如主文。
中      華      民      國    八十八    年      三      月    三十一    日
                              最高法院刑事第十庭
                                  審判長法官  曾  有  田
                                        法官  林  永  茂
                                        法官  陳  宗  鎮
                                        法官  劉  介  民
                                        法官  謝  俊  雄
      右正本證明與原本無異
                                              書  記  官
中      華      民      國    八十八    年      四      月      六      日
